臺灣高等法院民事判決　　　　　　　　　 99年度上字第621號
上　訴　人　丁○○
上　訴　人　乙○○
訴訟代理人　賴玉梅律師
　　　　　　周福珊律師
　　　　　　王嘉斌律師
上列當事人間請求侵權行為損害賠償等事件，兩造對於中華民國
99年4月23日臺灣板橋地方法院97年度訴字第2907號第一審判決
分別提起一部上訴、上訴，本院於100年7月12日言詞辯論終結，
判決如下：
    主      文
原判決關於駁回上訴人丁○○後開第二項之訴部分，暨命上訴人
丁○○負擔訴訟費用之裁判（確定部分除外）均廢棄。
上訴人乙○○應再給付上訴人丁○○新臺幣柒拾肆萬元，及自民
國九十八年一月十六日起至清償日止，按年息百分之五計算之利
息。
乙○○之上訴駁回。
第一審關於命上訴人丁○○負擔訴訟費用部分（確定部分除外）
、第二審訴訟費用（包括丁○○、乙○○上訴部分），均由上訴
人乙○○負擔。
本判決於上訴人丁○○以新臺幣貳拾肆萬柒仟元供擔保後得假執
行。但上訴人乙○○如於執行標的物拍定、變賣或物之交付前以
新臺幣柒拾肆萬元預供擔保，或將請求標的物提存，得免為假執
行。
    事實及理由
一、按「當事人不得提出新攻擊或防禦方法。但有下列情形之一
    者，不在此限：…三、對於在第一審已提出之攻擊或防禦方
    法為補充者…六、如不許其提出顯失公平者」，民事訴訟法
    第447條第1項第3、6款定有明文。又依民事訴訟法第463條
    準用同法第276條第1項第2、4款規定「未於準備程序主張之
    事項，除有下列情形之一者外，於準備程序後行言詞辯論時
    ，不得主張之：..二、該事項不甚延滯訴訟者…四、依其他
    情形顯失公平者」。上訴人乙○○於本院辯稱以其代上訴人
    丁○○支付之保險費、未成年子女扶養費及貸款債務與後述
    之解約金抵銷，及聲請函調戊○公司歷年公司登記事項卡等
    語（見本院卷第12、57-60頁），丁○○於本院主張調查系
    爭支票流向云云（見本院卷第108-109頁），乙○○並於本
    院準備程序終結後聲請傳喚證人丙○○（見本院卷第174頁
    ）。查上訴人前開辯解、主張及調查聲請等，僅屬對已提出
    之攻擊防禦方法（見原審訴字卷第26、27、29-33、54-57頁
    ）為補充，且若不許其主張或聲請調查前開證據，亦有顯失
    公平之情，又聲請傳喚前開證人亦不甚延滯訴訟，揆諸前揭
    規定，均應予准許。
二、丁○○起訴主張：兩造於民國75年1月間結婚，伊於87年2月
    9日自訴外人戊○塑膠工業有限公司（下稱戊○公司）退股
    ，領得退股金新臺幣（下同）487萬元之支票後（下稱系爭
    支票），交付乙○○將支票存入伊之華南銀行樹林分行帳戶
    （下稱系爭帳戶）。惟其未依約定將支票存入系爭帳戶，僅
    返還413萬元予伊，餘74萬元未返還。又伊於87年2月21日向
    新光人壽保險股份有限公司（下稱新光人壽）投保長安保險
    ，同時給付第一年保費36萬元。嗣新光人壽拒絕承保，惟僅
    返還伊8萬元，餘28萬元遭乙○○領走。再乙○○擅自更改
    投保300萬元及700萬元兩個保險，將要保人與受益人更改為
    其，後向伊謊稱係之前之長安保險，伊因此繳交保費共210
    萬元。嗣伊與乙○○於92年4月7日離婚，要求乙○○返還前
    述保單，其竟要求伊代償新光人壽貸款150萬元，伊為取回
    保單遂代其清償貸款債務。惟其仍未返還上開保單，並於92
    年9月15日解除保險契約後領取解約金1,992,238元（下稱系
    爭解約金）。乙○○前開行為構成不當得利、侵權行為，未
    依約將系爭支票存入系爭帳戶及將保單返還予伊，亦應負債
    務不履行損害賠償責任。爰依不當得利、侵權行為、民法第
    226條第1項之規定，求為命乙○○給付3,012,238元及自起
    訴狀繕本送達翌日起加計法定遲延利息之判決。
    乙○○則以：系爭支票於87年2月9日兌現後，伊即提領87萬
    元交付丁○○，嗣依其與訴外人甲○○之約定提領34萬元交
    付甲○○，其餘款項伊湊至366萬元後，亦匯入丁○○樹林
    農會之帳戶，伊無積欠74萬元未還情事。況伊亦為戊○公司
    之股東，該退股金部分為伊所有，丁○○領取366萬元，已
    高應得之300萬元；再其此部分請求權亦已罹於時效。又新
    光人壽未退還伊保費36萬元，且丁○○僅繳第一年保費，第
    二年開始均係伊繳納，嗣兩造協議退還其保費80,100元。丁
    ○○所稱300萬元及700萬元保險即為原來之長樂保險（其誤
    稱為長安保險），因其無力繳付保費，始經其同意變更要保
    人為伊，並由伊繳納後續保費，伊自有權領取該保險之解約
    金。縱認伊係未經其同意而變更要保人，惟伊自88-92年計
    繳納保險費1,694,000元，且伊替其支付兩造未成年子女扶
    養費1,843,544元及貸款債務108,202元，均得與系爭解約金
    及退股金抵銷云云，資為抗辯。
三、原審命乙○○給付1,992,238元，及自98年1月16日起加計法
    定遲延利息；駁回丁○○其餘請求。兩造分別提起上訴，丁
    ○○上訴聲明：
    (一)原判決關於駁回丁○○後開第二項之訴部分廢棄。
    (二)乙○○應再給付丁○○74萬元，及自98年1月16日起至清
      償日止，按年息5％計算之利息。
    (三)願供擔保，請准宣告假執行。
    乙○○答辯聲明：丁○○之上訴及假執行之聲請均駁回。
    並上訴聲明︰
    (一)原判決不利於乙○○部分廢棄。
    (二)前開廢棄部分，丁○○在第一審之訴及假執行之聲請均駁
      回。
    丁○○答辯聲明：上訴駁回。
    （丁○○對於原審駁回其請求乙○○給付28萬元保費部分，
    未據聲明不服而告確定）。
四、丁○○主張其原為戊○公司股東，於87年2月9日退股，戊○
    公司將退股金開立面額分別為237萬元、250萬元之支票各1
    紙（下稱系爭支票），兌入乙○○於樹林市農會帳戶之事實
    ，業經丁○○提出轉帳傳票為證（見本院卷第6頁），核與
    證人即戊○公司會計己○○到場證稱：「〔87年2月間是否
    有代表戊○公司給付487萬元給原告（即丁○○，下同）？
    如有，是用何種方式〕有，我有開出487萬元，分成兩張合
    庫的支票，一張是250萬元、一張是237萬元，我是親自交給
    原告本人」、「（487萬元的性質為何？）當初是原告跟兄
    弟庚○○合夥開戊○公司，原告缺錢，細節我不清楚，但我
    知道是原告要退股，所以487萬元是退股金。原告之前是戊
    ○公司的股東。487萬全部都是原告的退股金」等語相符（
    見原審卷第108-109頁），並經本院向樹林市農會調取乙○
    ○之帳戶交易明細表核閱屬實，有樹林市農會函附交易明細
    表可稽（見本院卷第148-149頁），自堪信為真實。至丁○
    ○主張其將系爭支票交付乙○○，約定存入丁○○之華南銀
    行樹林分行帳戶（下稱系爭帳戶），惟乙○○未依約將支票
    存入系爭帳戶，僅返還413萬元，餘74萬元未返還等情，則
    為乙○○所否認，並以前開情詞置辯。經查：
  (一)依樹林市農會函所附乙○○之帳戶交易明細表所示，系爭支
    票於87年2月9日兌入後，分別於87年2月12日提領現金87萬
    元，於87年2月16日提領現金34萬元，於87年2月17日提領現
    金350萬元，有樹林市農會函附交易明細表可稽（見本院卷
    第148-149頁）。另丁○○於樹林市農會之帳戶，於87年2月
    17日以現金匯入366萬元等情，亦有樹林市農會函附丁○○
    帳之交易明細表可稽（見本院卷第90-92頁）。乙○○辯稱
    上開現金87萬元係交付丁○○，另依丁○○與甲○○之約定
    提領34萬元交付甲○○，其餘款項湊至366萬元後，依約匯
    入丁○○於樹林農會之帳戶等情。丁○○則主張未受領上開
    現金87萬元，要求乙○○返還差額74萬元等語（見本院卷第
    156頁背面）。
  (二)按「受任人因處理委任事務，所收取之金錢、物品及孳息，
    應交付於委任人」，民法第541條定有明文。查乙○○受丁
    ○○委託兌領系爭支票，依上開規定，應將兌領之金錢487
    萬元交付丁○○，惟丁○○僅承認取得其中413萬元，乙○
    ○就其餘74萬元有交付丁○○一節，既不能舉證以實其說，
    丁○○主張乙○○依約應交付74萬元，及自98年1月16日起
    加計法定遲延利息，自屬有據。至丁○○另依不當得利、侵
    權行為、民法第226條第1項規定為上開74萬元本息之請求，
    核屬選擇合併，其一請求權有理由，本院就其他請求權自毋
    庸併予審究，附此敘明。又上開委任人之金錢交付請求權，
    依民法第125條規定，消滅時效為15年，丁○○於87年2月9
    日交付系爭支票予乙○○，於97年12月25日提起本件訴訟請
    求交付，並未罹於15年之時效，乙○○為時效抗辯，亦不足
    取。
  (三)乙○○另辯稱其亦為戊○公司之股東，該退股金200萬元部
    分為其所有，丁○○領取366萬元，已高於應得之300萬元云
    云。丁○○則主張乙○○僅為戊○公司之借名股東，並非出
    資股東，無權領取該487萬元退股金等語。查戊○公司85年1
    月22日股東名簿記載，兩造均為戊○公司股東，丁○○持有
    股份30萬股、乙○○持有股份20萬元；另依戊○公司87年12
    月14日股東臨時會議事錄記載，丁○○持有股份30萬股由股
    東己○○承受，乙○○持有股份20萬股分別由己○○、庚○
    ○、蔡秋蘭承受，有該股東名簿及股東臨時會議事錄附於戊
    ○公司登記卷宗可稽（見本院卷第185之1-3頁）。可見87年
    2月9日退股時，乙○○確為戊○公司登記股東。惟證人己○
    ○證稱：「（487萬元的性質為何？）當初是原告跟兄弟庚
    ○○合夥開戊○公司，原告缺錢，細節我不清楚，但我知道
    是原告要退股，所以487萬元是退股金。原告之前是戊○公
    司的股東。487萬全部都是原告的退股金」、「〔被告（即
    乙○○，下同）是否是戊○公司股東？〕我不清楚，我不是
    原始股東，我是中途才進去公司當會計，我進公司之後，股
    東名簿沒有被告的名字」等語（見原審卷第109頁）。另依
    87年2月9日戊○公司轉帳傳票記載，系爭支票係支付予丁○
    ○、庚○○之暫付款（見本院卷第6頁）。乙○○於原審亦
    自承：「我只知道票是原告簽回來的，他有拿來叫我處理，
    我記得是存在我銀行的帳戶裡，沒幾天他錢就領走了」等語
    （見原審卷第98頁）。則由上開87年2月9日轉帳傳票記載退
    股金487萬元之系爭支票全部由丁○○領取，且乙○○曾自
    承受丁○○委託兌領系爭支票，票款全由丁○○領走等情觀
    之，丁○○主張乙○○僅為戊○公司借名股東，無權取得退
    股金，自屬有據。乙○○執此辯稱已交付超過丁○○得領取
    之退股金云云，亦不足取。
五、丁○○另主張曾為要保人及被保險人，分別於87年3月3日及
    同年月21日向新光人壽投保保單號碼5辛○49982號及5辛○48654
    號之長樂保險（下稱系爭保險契約），系爭保險契約於89年
    1月15日變更要保人為乙○○，且於93年8月間解約，由乙○
    ○取得199萬2,238元之解約金等情，有新光人壽98年4月23
    日（98）新壽法務字第0236號函附之要保書2件、保險契約
    內容變更申請書2件（下稱系爭保險契約內容變更申請書）
    及保單解約明細表可稽（見原審卷第38-43頁），乙○○對
    此並不爭執，亦堪信為真實。至丁○○主張系爭保險契約內
    容變更申請書並非丁○○同意或授權所為，解約金199萬
    2,238元應歸丁○○取得等情，則為乙○○所否認，並以前
    開情詞置辯。經查：
  (一)兩造對於系爭保險契約內容變更申請書中，要保人及被上訴
    人簽章欄上丁○○之簽名，並非丁○○本人所為一節，並不
    爭執。乙○○雖辯稱：因丁○○於88年間認保費負擔過重，
    要求解約，乙○○認解約損失不貲，故與丁○○協議，由乙
    ○○給付解約金8萬元予丁○○，將系爭保險契約之要保人
    變更為乙○○，經丁○○同意後，由丁○○於另二件保險契
    約內容變更申請書上簽名（見本院卷第14-15頁），並簽收
    乙○○自行給付之解約金80,100元（見本院卷第16頁），乙
    ○○並持系爭保險契約內容變更申請書（見原審卷第42-43
    頁）辦理要保人變更，並繼續繳納保險費至解約止等情，並
    提出另二件保險契約內容變更申請書（見本院卷第14-15頁
    ）、解約申請書既解約金給付文件（見本院卷第16頁）為證
    。丁○○則否認上開文件為其本人所簽，並否認同意或授權
    乙○○代為簽名以變更要保人之情事。查就乙○○提出之另
    二件保險契約內容變更申請書內容觀之（見本院卷第14-15
    頁），除要保人及被保險人簽章欄上有簽名外，其餘均為空
    白，自難逕認該另二件保險契約內容變更申請書與系爭保險
    契約保險契約內容變更申請書相關。至上開解約申請書既解
    約金給付文件（見本院卷第16頁），立具時間為90年12月7
    日，與系爭保險契約內容變更申請書立具時間89年1月15日
    （見原審卷第41、42頁），相隔近2年，其上所載87年所繳
    保費之繳清金額分別為24,030元、56,070元，亦與系爭保險
    契約第一期年繳之保費金額分別為10,1640、23,7160元不符
    ，有新光人壽99年10月25日函所附繳費歷史檔明細表可稽（
    見本院卷第94-96頁），亦難執此推論丁○○於2年前同意變
    更系爭保險契約之要保人及被保險人為乙○○。乙○○另辯
    稱系爭保險契約第二期以後之保險費均由乙○○以第三人支
    票繳付，並提出證明書為證（見本院卷第166-169頁），惟
    乙○○縱有以第三人支票繳付保險費之情事，亦不必然證明
    丁○○同意或授權變更要保人之情，是乙○○執此置辯，亦
    不足採。此外，乙○○就丁○○同意或授權乙○○代為簽署
    系爭保險契約內容變更申請書一節，並不能提出其他證據以
    實其說，丁○○主張係乙○○未經其本人同意或授權，擅自
    變更要保人，並擅自領取保險解約金，自非無據。
  (二)按「因故意或過失，不法侵害他人之權利者，負損害賠償責
    任」，民法第184條第1項定有明文。查乙○○未經丁○○同
    意或授權，將系爭保險契約之要保人及被保險人變更，並擅
    自領取保險解約金，已如前述，丁○○主張乙○○因故意不
    法侵害其財產權，致其受有損害，並請求賠償原可取得之解
    約金1,992,238元，亦屬有據。至丁○○另依不當得利、民
    法第226條第1項規定為上開199萬2,238元本息之請求，核屬
    選擇合併，其一請求權有理由，本院就其他請求權自毋庸併
    予審究，附此敘明。
六、以上，丁○○請求乙○○給付2,732,238元（740,000＋1,99
    2,238＝2,732,238），於法有據。乙○○另以其自88-92年
    為丁○○繳納之保險費1,694,000元、替丁○○支付兩造未
    成年子女之扶養費1,843,544元及新光人壽貸款債務108,202
    元，主張抵銷云云，惟為丁○○所否認。按「二人互負債務
    ，而其給付種類相同，並均屆清償期者，各得以其債務，與
    他方之債務，互為抵銷。但依債之性質不能抵銷或依當事人
    之特約不得抵銷者，不在此限」、「因故意侵權行為而負擔
    之債，其債務人不得主張抵銷」，民法第334條第1項、第33
    9條定有明文。查丁○○請求乙○○給付2,732,238元，其中
    解約金1,992,238元部分，係乙○○因故意侵權行為而負擔
    之債，依民法第339條規定，乙○○不得主張抵銷。另新光
    人壽貸款108,202元之債務人本為乙○○，並由乙○○於新
    光人壽之帳戶扣繳，有乙○○提出之新光人壽業務津貼表可
    稽（見原審卷第30-33頁），雖兩造於離婚協議書約定貸款
    由丁○○清償（見本院卷第17頁），惟於兩造辦理債務人變
    更前，尚難認係乙○○代丁○○所繳付，乙○○執此主張抵
    銷，亦不可採。又乙○○主張為兩造未成年子女丙○○、蔡
    行政、蔡政纈所支付之醫療費用3,470元、保險費87,851元
    、車禍賠償105,000元、學費及補習費270,373元、生活費
    1,376,850元等情，固提出醫療費用單據、保險費證明單、
    和解書、收費收據、繳費證明單、證明書為證（本院卷第
    62-78、163-165頁）。證人丙○○則到場證稱：「國三考高
    中家裡的開銷是父親支付的，母親會幫我出補習費，上高中
    後還是跟父親住，生活開銷是父親支付的，跟母親比較少連
    繫，母親還是偶爾會給我火車票的錢，一個月火車票約4,00
    0元或5,000元，幾乎每個月都會給，高二時板橋家裡時常斷
    水斷電沒有瓦斯，冬天沒有瓦斯洗澡時偶爾會去母親那裡。
    因為那時候父親比較沒有錢，所以我偶爾會去母親那裡吃飯
    ，約二、三天一次，日常用品等偶爾母親會買給我，高三到
    現在生活費是母親每個月會給我6,000元（含車費及三餐）
    ，如果額外的花費像是買書生活用品再另外跟母親拿，高中
    、大學的學費都是阿嬤及姑姑幫我繳的」、「其他二個弟弟
    在我高三的時候去壬○街住，生活費應該是母親繳的，之前
    都是父親及阿嬤及姑姑支付生活費」等語（見本院卷第185
    頁）。則由上開證言觀之，乙○○就上開費用之繳付，亦可
    能係本身基於子女之利益所為，尚難逕認為代墊丁○○之扶
    義義務所為，乙○○執此主張抵銷，亦不足取。至乙○○自
    88-92年為新光人壽保險契約（保單號碼分別為5辛○49982號
    、5辛○48654號）繳納之保險費1,694,000元，係因乙○○故
    意侵權行為所負擔，揆諸上開規定，亦不得主張抵銷。
七、綜上所述，丁○○依兩造之約定，及侵權行為損害賠償之法
    律關係，請求乙○○給付丁○○2,732,238元，及自98年1月
    16日起至清償日止，按年息百分之五計算之利息，於法有據
    ，應予准許，扣除原審判命給付之1,992,238元本息，乙○
    ○應再給付74萬元。上開乙○○應再給付74萬元本息部分，
    原審為丁○○敗訴之判決，尚有未洽，丁○○上訴意旨指摘
    原判決此部分不當，求予廢棄改判，為有理由，應由本院予
    以廢棄，改判如主文第二項所示。上開乙○○應給付1,992,
    238元本息部分，原審為乙○○敗訴之判決，核無不合，乙
    ○○上訴意旨指摘原判決此部分不當，求予廢棄改判，為無
    理由，應予駁回。丁○○陳明願供擔保，聲請宣告假執行，
    經核無不合，爰酌定相當擔保金宣告之；並依職權宣告乙○
    ○預供擔保或將請求標的物提存而免為假執行。
八、本件判決之基礎已臻明確，兩造其餘攻擊、防禦方法及舉證
    ，經本院審酌後，均與判決結果無影響，爰不一一予以論列
    ，附此敘明。
九、據上論結，本件丁○○之上訴為有理由，乙○○之上訴為無
    理由，依民事訴訟法第450條、第449條第1項、第78條、第
    463條、第390條第2項、第392條第2項，判決如主文。
中　　華　　民　　國　 100　　年　　8 　　月　　2 　　日
                    民事第十八庭
                        審判長法　官  湯美玉
                              法　官  丁蓓蓓
　　　　　　　　　　　　　　  法  官  李慈惠
正本係照原本作成。
丁○○不得上訴。
乙○○如不服本判決，應於收受送達後20日內向本院提出上訴書
狀，其未表明上訴理由者，應於提出上訴後20日內向本院補提理
由書狀（均須按他造當事人之人數附繕本）上訴時應提出委任律
師或具有律師資格之人之委任狀；委任有律師資格者，另應附具
律師資格證書及釋明委任人與受任人有民事訴訟法第466條之1第
1項但書或第2項（詳附註）所定關係之釋明文書影本。如委任律
師提起上訴者，應一併繳納上訴審裁判費。
中　　華　　民　　國　 100　　年　　8 　　月　　2 　　日
                              書記官  王敬端
附註：
民事訴訟法第466條之1（第1項、第2項）：
對於第二審判決上訴，上訴人應委任律師為訴訟代理人。但上訴
人或其他法定代理人具有律師資格者，不在此限。
上訴人之配偶、三親等內之血親、二親等內之姻親，或上訴人為
法人、中央或地方機關時，其所屬專任人員具有律師資格並經法
院認為適當者，亦得為第三審訴訟代理人。
